【裁判字號】    95,婚,51
【裁判日期】    950331
【裁判案由】    履行同居
【裁判全文】
臺灣臺中地方法院民事判決                95年度婚字第51號
原      告    甲○○
被      告    乙○○
上列當事人間請求履行同居事件，本院於民國九十五年三月十七
日言詞辯論終結，判決如下：
    主      文
原告之訴駁回。
訴訟費用由原告負擔。
    事實及理由
一、原告主張：兩造於民國六十八年十一月十一日結婚，婚後夫
    妻感情原尚稱融洽。詎被告無故於九十三年九月三十日離家
    ，自此行方不明，雖經原告四處協尋，仍無所獲，迄今未回
    ，被告拒與原告履行同居生活，顯然違背同居義務，為此提
    起本件訴訟。並聲明：被告應與原告同居。
二、被告則以：婚後原告顯露其暴戾本性，動輒口出穢言，甚至
    變本加厲，拳腳相向，家中所有門、隔間及屏風，均遭原告
    破壞，復原告先後於九十三年八月、九月間毆打被告，被告
    因無法忍受原告之暴行，遂搬離家中自行租屋，被告長期飽
    受欺凌，顯有不堪同居之正當事由等語置辯。並聲明：如主
    文所示。
三、原告主張兩造婚姻關係現仍存續中，被告於九十三年九月三
    十日離家，迄今未返家等事實，業據原告提出戶籍謄本、受
    （處）理查尋人口案件登記表（均為正本）各一份為證，並
    據證人即原告胞弟張富榮到庭證述屬實，復為被告所不爭執
    ，自堪信原告此部份之主張為真實。
四、按夫妻互負同居之義務。但有不能同居之正當理由者，不在
    此限，民法第一千零一條定有明文。且依民法第一千零一條
    但書規定，夫妻如有不能同居之正當理由時，不負同居義務
    。所謂正當理由，民法未加以規定，學說上認係指按情形要
    求同居為不合理或有不堪同居或不宜同居之事由而言。因此
    夫妻之一方提起履行同居義務之訴，以他方無履行同居之事
    實，且無正當理由不能同居為要件。而所謂有不能同居之正
    當理由，並不限於夫妻之一方有經常或慣行毆打他方之情形
    ，即其精神受虐待而不堪同居，或一方之行為使他方心生畏
    懼致不敢同居者，亦為不能同居之正當理由（最高法院七十
    七年度臺上字第一五八號判決意旨參照）。本件被告對於未
    履行同居義務一節雖不爭執，然抗辯其有正當理由。則本件
    爭點應在於被告抗辯之事實，是否構成不能同居之正當理由
    ？茲析述如下：
    (一)被告抗辯稱婚後原告多次對其暴力相向，家中所有門、隔
      間及屏風，均遭原告破壞，九十三年九月間，因被告對其
      施以肢體暴力，其始離家等語，並提出毀損照片六幀為證
      ，原告對於九十三年間曾對被告施以一次肢體暴力行為一
      節並不爭執，但否認經常毆打被告、破壞門云云，然證人
      即兩造子女林美儀、林琬玲均到庭證述稱：「原來我們住
      頂橋三巷那裡，爸爸常常會打我媽媽，都是為了很小的原
      因，爸爸都是用拳頭打媽媽，如果我們鎖在房間他就會踹
      門，九十二年九十三年他就打得比較嚴重，媽媽都沒有去
      驗傷，媽媽因為受不了爸爸的辱罵才會離家，而且住處也
      不敢讓我爸爸知道，我們都已經成年了，照片是證明我跟
      媽媽在房間裡面我爸爸會踹門，把門踹壞」（本院九十五
      年三月十七日言詞辯論筆錄參照），徵之證人林美儀、林
      琬玲係兩造之女，誼屬至親，復與兩造共同生活，對於兩
      造平日之相處情形及夫妻情感和睦與否等情事，自當知之
      甚稔，故證人林美儀、林琬玲所為上開證言，應值採信。
      是依上開證據所示，足證原告於兩造同住期間，多次以言
      語及肢體暴力對待被告，令被告身心均受有重大傷害，原
      告所為已逾越夫妻通常所能忍受之程度，而有侵害被告之
      人格尊嚴與人身安全之情，亦違夫妻共營美滿生活之本旨
      。是被告之所以遷離兩造住處，係因不堪忍受原告經常暴
      力相向，被告據此主張有不能同居之正當理由，並非無由
      。
    (二)末按夫妻之結合、相處，應立於平等地位，相互維持人格
      之尊嚴。本件原告多次毆打被告，顯然不尊重被告之人格
      尊嚴，完全無視被告之感受、痛苦。被告因此離家，洵屬
      正當；而於被告離家期間，原告未改其向來不尊重被告人
      格尊嚴之態度，以誠摰、體諒之心與被告溝通，致被告無
      法解消其對婚姻產生之精神上痛苦與其對於未來婚姻生活
      之疑懼，則被告執此拒絕返家履行同居義務，自應認有正
      當理由。綜上，原告依據民法第一千零一條之規定，訴請
      被告履行同居，揆諸前開事證，本件被告既因不堪原告同
      居之虐待而有不履行同居之正當理由，從而，原告依民法
      第一千零一條規定請求被告履行同居，即無理由，應予駁
      回。
五、訴訟費用負擔之依據：民事訴訟法第七十八條。
中    華    民    國    95    年    3     月    31    日
                  家事法庭    法  官  簡賢坤
以上正本係照原本作成。
如對本判決上訴應於判決送達後二十日內向本院提出上訴狀。
中    華    民    國    95    年    3     月    31    日
                              書記官 林錦源


司法院資訊處製作；財團法人民間司法改革基金會備份。
